【裁判字號】    90,簡抗,4
【裁判日期】    900327
【裁判案由】    返還土地
【裁判全文】
臺灣臺南地方法院民事裁定  九十年度簡抗字第四號
    抗  告  人  卯○○
                辛○○
                乙○○
                甲○○○
                巳○○○
                辰○○○
    相  對  人  子○○
                丁○○
                丙○○
                癸○○○
                己○○
                丑○○
                戊○○
                寅○○○
                壬○○
                庚○○
右當事人間請求返還土地事件，抗告人對於中華民國八十九年一月十八日本院臺南簡
易庭八十九年度南簡字第一二０五號第一審裁定提起抗告，本院裁定如左：
    主    文
原裁定廢棄，發回本院台南簡易庭。
    理    由
一、本件抗告意旨略以：抗告人前於鈞院台南簡易庭八十九年度南簡字第五九四號遷
    讓房屋事件，係本於門牌號碼台南市○○街五七號房屋（下簡稱系爭房屋）所有
    權人之地位，請求無權占有系爭房屋如原裁定附圖所示Ｂ、Ｄ、Ｅ部分之相對人
    遷讓交還房屋予抗告人，因經原法院以系爭房屋未辦理所有權之保存登記，且相
    對人自日據時代即居住於系爭房屋，認抗告人請求相對人遷讓交還系爭房屋，已
    因消滅時效完成而非正當為由，以鈞院台南簡易庭八十九年度南簡字第五九四號
    民事判決駁回抗告人該部分之請求，為此，未幾，抗告人乃引屏東地院五十五年
    五、六月份之司法座談會研究結果及民法第七百六十七條之規定，本於坐落台南
    市○○段一九四地號土地（下簡稱系爭土地）所有權人之地位，起訴請求相對人
    應自系爭房屋如原裁定附圖所示Ｂ、Ｄ、Ｅ部分遷出，並交還該房屋所占用之土
    地予抗告人，準此，抗告人先前所提之訴訟，訴訟標的為「房屋所有權人之回復
    請求權」即「遷讓交還房屋」，而後訴之訴訟標的則為「土地所有人之除去妨害
    請求權」、「土地所有人之回復請求權」即「自土地上之房屋遷出、交還土地」
    ，是抗告人於後訴請求相對人自系爭土地上之系爭房屋遷出以利交還土地，與先
    前之遷讓交還房屋兩者訴訟標的並非同一，原審未察，誤將兩者視為同一訴訟標
    的，而以一事不再理為由，裁定駁回抗告人該部分之請求，實非適法，原裁定應
    予廢棄等語。
二、按訴訟標的為確定判決之效力所及者，法院應以裁定駁回，民事訴訟法第二百四
    十九條第一項第七款固定有明文，惟該條所謂「一事不再理」之規定僅限於「同
    一訴訟標的」，始有適用，若非同一訴訟標的，則無適用之餘地。又所謂訴訟標
    的乃指原告起訴所主張或否認之權利義務，亦即私法上法律關係，係為特定具體
    之權利義務關係，在給付之訴，其訴訟標的為原告主張之實體法上請求權，非為
    請求給付之標的物，必須前後兩訴原告主張之實體法請求權相同，始為同一事件
    ，若不同則非為同一事件，而無一事不再理原則之適用。經查：前案訴訟（本院
    八十九年度南簡字第五九四號遷讓房屋事件）係由抗告人主張其為系爭房屋所有
    權人，依據房屋所有權人之法律關係，請求無權占有系爭房屋如前案判決附圖所
    示Ｂ、Ｄ、Ｅ部分之相對人應遷讓交還房屋予抗告人，經前案訴訟判決以系爭房
    屋未辦理所有權之保存登記，且相對人自日據時代即居住於系爭房屋，認抗告人
    請求相對人遷讓交還系爭房屋，已因消滅時效完成而非正當為由，而據以駁回抗
    告人所依據之房屋所有物返還請求權，此經本院調閱前案案卷查核無訛，復有判
    決書在卷可參，則前案訴訟之訴標的應為房屋所有物返還請求權至明。而本件抗
    告人雖亦請求相對人遷出系爭房屋如前案判決附圖所示Ｂ、Ｄ、Ｅ部分，惟其係
    主張其為系爭土地之所有權人，依系爭土地所有人之回復請求權之法律關係，請
    求相對人應自系爭房屋如原裁定附圖所示Ｂ、Ｄ、Ｅ部分遷出，並交還該房屋所
    占用之土地予抗告人，此業經抗告人於起訴事實中陳述明確，準此，本件抗告人
    起訴之訴訟標的係土地所有物返還請求權，與前案訴訟之房屋所有物返還請求權
    ，係分別獨立之請求權，雖均有請求相對人遷出系爭房屋之聲明，惟其所據以請
    求之實體請求權既不相同，即非同一事件。從而，抗告人提起本件訴訟，並無民
    事訴訟法第二百四十九條第一項第七款之情形，則原審就其依據土地所有人之法
    律關係請求相對人遷出系爭房屋部分之聲明，即應為實體之審酌認定，原審未為
    審認，而以一事不再理之程序事由，裁定駁回該部分之聲明，尚有未洽，抗告意
    旨指摘原裁定不當，求予廢棄，為有理由，爰由本院將原裁定廢棄，發回原審法
    院即本院台南簡易庭就該部分另為適當之處理。
三、據上結論，本件抗告為有理由，依民事訴訟法第四百三十六條之一第三項、第四
    百九十二條第二項，裁定如主文。
中      華      民      國    九十      年      三      月    二十七    日
                                      臺灣臺南地方法院民事第二庭
~B審判長法  官  蔡美美
~B      法  官  莊玉熙
~B      法  官  童來好
右正本證明與原本無異
本裁定不得抗告
中      華      民      國    九十      年      三      月    二十七    日
~B  法院書記官  鄭佩玉


司法院資訊處製作；財團法人民間司法改革基金會備份。
